【裁判字號】    97,訴,761
【裁判日期】    980106
【裁判案由】    強盜
【裁判全文】
臺灣屏東地方法院刑事判決               97年度訴字第761號
公  訴  人  臺灣屏東地方法院檢察署檢察官
被      告  丁○○
            乙○○
上二人共同
選任辯護人  楊水柱律師
被      告  戊○○
            丙○○
            己○○
上三人共同
選任辯護人  葉武侯律師
上列被告因家庭暴力罪之傷害等案件，經檢察官提起公訴（97年
度偵字第1918號）及移送併案審理（97年度偵字第4835號），本
院判決如下：
    主  文
丁○○共同犯傷害罪，處有期徒刑月，如易科罰金，以新臺幣
壹仟元折算壹日；又共同犯強制罪，處有期徒刑月，如易科罰
金，以新臺幣壹仟元折算壹日。應執行有期徒刑伍月，如易科罰
金，以新臺幣壹仟元折算壹日。
乙○○共同犯傷害直系血親尊親屬罪，處有期徒刑肆月，如易科
罰金，以新臺幣壹仟元折算壹日；又共同犯強制罪，處有期徒刑
月，如易科罰金，以新臺幣壹仟元折算壹日。應執行有期徒刑
陸月，如易科罰金，以新臺幣壹仟元折算壹日。
戊○○、丙○○、己○○共同犯傷害罪，各處有期徒刑貳月，如
易科罰金，均以新臺幣壹仟元折算壹日；又共同犯強制罪，各處
有期徒刑貳月，如易科罰金，均以新臺幣壹仟元折算壹日。各應
執行有期徒刑月，如易科罰金，均以新臺幣壹仟元折算壹日。
    事  實
一、丁○○與甲○○前為配偶關係（於民國96年7 月19日離婚）
    ，育有子乙○○，其3 人間分別具有家庭暴力防治法第3條
    第1 款、第3 款所定家庭成員關係。丁○○與甲○○離婚後
    ，於96年12月間搬離原屏東縣恆春鎮○○路57號住處，並因
    甲○○於離婚後拒絕歸還其所購入之金項鍊1 條（重約1臺
    兩）及其他財產分配等事由，對甲○○心生怨懟，鎮日鬱鬱
    寡歡。乙○○因平日與其父甲○○感情不睦，且同情其母丁○○遭遇，乃基於傷害直系血親尊親屬之犯意及妨害自由之
    犯意聯絡，於97年2 月24日晚間9 時許，至其友人丙○○於
    屏東縣東港鎮○○里○○路23號住處，向丙○○及另一友人
    戊○○告稱：伊伯母（指丁○○）遭同居男子（指甲○○）
    欺負，並被取走一條金項鍊等語，願以新臺幣（下同）2 、
    3 萬元請託丙○○、戊○○教訓該男子並取回該金項鍊等語
    ，惟言談中並未透露其與該男子為父子關係。丙○○、戊○○應允後，乙○○於返回其住處途中即以電話向丁○○勸慰
    ：不要為了一條金項鍊而每天哭泣，伊會找人將金項鍊索回
    等語，丁○○亦表示同意；於此同時羅東成另以電話邀約友
    人己○○，繼由羅東成駕駛車號1291-XA 號自小客車搭載丙○○、己○○前往屏東縣恆春鎮，該3 人於97年2 月25日凌
    晨1 時許在屏東縣恆春鎮○○里○○路40巷巷口之便利超商
    與乙○○會合後，由乙○○帶同前往屏東縣恆春鎮「水姑娘
    KTV 」飲酒（共花費5,200 元，由乙○○作東），復至同鎮
    「休閒家汽車旅館」休息。97年2 月25日上午6 時許，丁○○自行駕車前往「休閒家汽車旅館」喚醒乙○○等人後，丁○○、戊○○、丙○○及己○○即共同基於傷害及妨害自由
    之犯意聯絡，由乙○○自行駕車至其所經營之屏東縣恆春鎮
    ○○路「益利賽車廠」取3 支鐵管交予己○○，繼由丁○○
    駕駛前揭車號1291-XA 號自小客車搭載羅東成、丙○○、己○○3 人，前往屏東縣恆春鎮○○路甲○○住處附近之產業
    道路伺機行兇，丁○○復叮囑羅東成、丙○○、己○○：打
    甲○○之手、腳部位給個教訓就好，甲○○配戴之金項鍊係
    伊所購入，須一併取回等語。俟同日上午7 時37分許，甲○○駕駛車號3083-SF 號自小貨車從自宅出發前往坑內路1 號
    對面之養豬場飼豬，丁○○即向羅東成、丙○○、己○○3
    人示意該男子為此行目標，並駕車尾隨甲○○而於路旁等候
    ，由羅東成、丙○○、己○○3 人下車分持鐵管進入養豬場
    毆打甲○○，致甲○○受有左尺骨開放性骨折、左腓骨骨折
    、鼻骨骨折、臉部撕裂性外傷約3.0 ×0.5 公分、左小腿撕
    裂性外傷約1.0 ×0.5 公分等傷害；甲○○受毆打坐倒於地
    後，戊○○又稱：「項鍊要記得扯下來」，丙○○乃隨手扯
    斷取走甲○○所戴之金項鍊，而以此強暴方式妨害甲○○行
    使對該金項鍊之所有權。該3 人行兇後，均將鐵管棄於路旁
    草叢，步行至丁○○等候處乘坐原車離開現場，丙○○隨即
    於車上將該金項鍊交還丁○○。事後乙○○於97年2 月27日
    晚間8 時許，至丙○○前揭住處交付2 萬元予丙○○作為酬
    謝，由丙○○、戊○○、己○○各分得5,000 元，所餘5,00
    0 元由該3 人共同花用完畢；丁○○則於97年3 月9 日持該
    金項鍊至臺北市○○路某銀樓兌換成金項鍊1 條（重約3 錢
    ）及現金8,000 餘元。嗣經警循線於97年3 月13日拘提戊○○，並於翌日分別拘提丁○○、乙○○、丙○○及己○○到
    案，由丁○○帶同警方前往屏東縣恆春鎮○○路63號2 樓房
    間，查扣前揭換得之金項鍊1 條（業經發還甲○○），始悉
    上情。
二、案經甲○○訴由屏東縣政府警察局恆春分局報告臺灣屏東地
    方法院檢察署檢察官偵查起訴。
    理  由
一、證據能力部分：
  (一)按被告以外之人於審判外之言詞或書面陳述，除法律有規定
    者外，不得作為證據，刑事訴訟法第159 條第1 項固有明定
    ；惟被告以外之人於偵查中向檢察官所為之陳述，除顯有不
    可信之情況者外，得為證據，同法第159 條之1 第2 項亦有
    明文。查證人即告訴人於偵查中向檢察官所為之陳述，已依
    法具結，有證人結文1 紙在卷可佐（見偵卷第40頁），無證
    據可證明其供述有顯不可信之情況，其復於本院審理中出庭
    接受被告被告行使反對詰問權，自得為證據。
  (二)又被告以外之人於審判外之陳述，雖不符刑事訴訟法第159
    之1 至159 至4 之規定，而經當事人於審判程序同意作為證
    據，法院審酌該言詞陳述或書面陳述作成時之情況，認為適
    當者，亦得為證據，同法第159 條之5 第1 項定有明文。查
    行政院衛生署屏東醫院恆春分院及茂隆骨科醫院開立之診斷
    證明書、屏東縣政府警察局恆春分局製作之屏東縣恆春鎮○○里○○路甲○○被強盜財物案勘查平面圖、告訴人甲○○
    出具贓物認領保管單，俱經檢察官、被告及辯護人於本院準
    備程序中明示同意有證據能力（見本院卷第27頁左面97年7
    月9 日準備程序筆錄），本院認該等具有傳聞證據性質之證
    據，並無任何違法取證或證明力顯然過低之瑕疵，以之作為
    證據使用係屬適當，自得採為認定被告犯罪事實之證據。
二、認定犯罪事實之證據及理由：
  (一)上開犯罪事實，業據被告丁○○、乙○○、戊○○、丙○○
    及己○○於警詢、偵訊及本院審理中坦承不諱，復經告訴人
    甲○○於本院審理時指述綦詳，並與被告5 人均於本院審理
    中以證人身份具結後就其他共同被告犯行之證述互核相符（
    見本院卷第64至68頁左面、第75至83頁），另有屏東縣恆春
    鎮○○里○○路甲○○被強盜財物勘查平面圖（見屏檢97年
    度聲拘字第23號卷第26頁）、現場照片19張（見警卷第120
    至125 頁、第129 至131 頁、第139 頁）、監視錄影翻攝照
    片15張（見警卷第131 至138 頁）、車號1291-XA 號自小客
    車照片8 張（見警卷第152 至155 頁）、丁○○及乙○○之
    個人戶籍資料查詢結果、行政院衛生署屏東醫院恆春分院97
    年2 月25日診斷證明書、茂隆骨科屋院診斷證明書97年3 月
    3 日診斷證明書、扣押筆錄、扣押物品目錄表、贓物認領保
    管單各1 份（見警卷第58至59頁、第101 至106 頁）附卷足
    證，俱徵被告前揭不利於己之自白與事實相符，渠等犯行均
    堪認定，應依法論科。
  (二)按刑法上之強盜罪，以有為自己或第三人不法所有之意圖為
    構成要件之一，若奪取財物係基於他種目的，而非出於不法
    所有之意思者，縱其行為違法，要不成立強盜罪；而所謂之
    意圖不法所有之意義，必行為人自知對於該項財物並無法律
    上正當權原，圖以巧取掠奪之手段，佔為己有，始與刑法第
    13條之故意條件相符，若行為人自信確有法律上正當所有之
    原因，縱其取物之際，手段涉於不法，仍與強盜罪之意思要
    件不合（最高法院27年上字第1404號判例、21年上字第18號
    裁例參照）。公訴人認被告5 人前揭犯行，均係犯強盜罪而
    有刑法第321 條第1 項第3 款、第4 款情形，涉犯刑法第33
    0 條第1 項之加重強盜罪嫌。訊據被告5 人均堅決否認有何
    強盜犯行，並均辯稱：因告訴人甲○○欺負被告丁○○，且
    拒不歸還被告丁○○所購買之金項鍊，被告丁○○、乙○○
    始請託被告戊○○、丙○○、己○○幫忙處理等語。經查，
    證人即告訴人甲○○固證稱：事發時伊配戴之金項鍊係伊母
    親生前所購，伊不清楚重量為何，伊母親過世後該金項鍊作
    為陪葬，於7 年前撿骨時始取出由伊配戴，並非丁○○所購
    得，伊與丁○○離婚時，有協議說原來東西是誰的就歸誰等
    語（見本院卷第47至49頁）；惟證人即共同被告丁○○亦結
    稱：該金項鍊重1 兩多幾厘，是伊於4 年多前以數條金飾湊
    合換購所得，當時伊與甲○○為夫妻關係，甲○○說要戴，
    伊就讓甲○○戴，伊曾向乙○○說過購入該金項鍊是要讓乙○○娶老婆用的，後來伊向甲○○索回，甲○○一直沒還，
    事發當天伊載戊○○、丙○○、己○○前往甲○○住處時，
    也有向該3 人言及甲○○脖子上之金項鍊是伊買來要娶媳婦
    用的，「教訓」甲○○後要拿回來，嗣丙○○將金項鍊取回
    交予伊時，確即為伊當初所購之金項鍊等語（見本院卷第64
    至68頁），核諸被告乙○○於本院審理時陳稱：約於伊94年
    退伍時，丁○○將該金項鍊拿給伊，但伊覺得不好看，故未
    配戴，後因甲○○將丁○○趕出家門，又將該金項鍊取走拒
    不歸還，伊便要戊○○、丙○○、己○○教訓甲○○，順便
    為丁○○取回金項鍊等語（見本院卷第75至78頁左面），及
    被告戊○○、丙○○、己○○於取得告訴人之金項鍊後，迅
    將該金項鍊交還被告丁○○之事實，顯見縱被告等人未能確
    知告訴人所配戴者是否即為被告丁○○所指之金項鍊，渠等
    強取告訴人之特定財物，仍係基於索討告訴人未歸還予被告
    丁○○之金項鍊之意思，是被告乙○○、戊○○、丙○○、
    己○○所辯係聽信被告丁○○之言，而為丁○○向告訴人取
    回金項鍊乙節，尚非無據。再按夫妻未以契約訂立夫妻財產
    制者，除本法另有規定外，以法定財產制，為其夫妻財產制
    ，民法第1005條定有明文；又依91年6 月26日修正公佈之民
    法第1017條第1 項規定：「夫或妻之財產分為婚前財產與婚
    後財產，由夫妻各自所有。不能證明為婚前或婚後財產者，
    推定為婚後財產；不能證明為夫或妻所有之財產，推定為夫
    妻共有。」，而同日修正公佈之民法親屬編施行法第6 條之
    2 則規定：「中華民國91年民法親屬編修正前適用聯合財產
    制之夫妻，其特有財產或結婚時之原有財產，於修正施行後
    視為夫或妻之婚前財產；婚姻關係存續中取得之原有財產，
    於修正施行後視為夫或妻之婚後財產」。本件告訴人與被告
    丁○○於91年6 月26日民法親屬編修正公佈前既無何夫妻財
    產制之約定，依法自應以法定財產制為夫妻財產制，即係以
    聯合財產制為夫妻財產制，而在上述夫妻財產制條文修正後
    ，兩造則應依上述新制為其法定夫妻財產制，故有關告訴人
    與被告丁○○夫妻財產制之相關規定，均應依修正後條文以
    明權益。查告訴人與被告丁○○於69年間結婚，於96年7 月
    19日離婚，婚姻關係結束前後屢為財產分配事宜爭吵之情，
    除經告訴人於偵訊時自承（見偵卷第37頁），並有前揭丁○○之個人戶籍資料查詢結果及戶籍登記簿影像檔列印資料各
    1 紙在卷可佐（見警卷第58頁、本院卷第70頁），而就該金
    項鍊之來源、取得時點及離婚後之分配方式，告訴人及被告
    丁○○均未能提出可資憑信之證據以供調查，揆諸前揭規定
    ，應認該金項鍊之所有權歸屬不能證明，推定為告訴人與被
    告丁○○所共有。則被告丁○○因主觀上堅信己為該金項鍊
    之所有權人，始與其餘被告共同為本件犯行，其所辯亦非不
    足採信。從而被告5 人共同以毆打告訴人之強暴方式取走告
    訴人所戴金項鍊，尚非出於為自己或為他人不法所有之意圖
    ，自與強盜罪之構成要件不符，而僅成立以強暴方式妨害人
    行使權利之強制罪。
三、論罪科刑部分：
    按家庭暴力防治法所稱家庭暴力，係指家庭成員間實施身體
    或精神上不法侵害之行為；所稱家庭暴力罪，係指家庭成員
    間故意實施家庭暴力行為而成立其他法律所規定之犯罪，家
    庭暴力防治法第2 條第1 項、第2 項分別定有明文。查被告
    丁○○係告訴人之前配偶，被告乙○○則係告訴人之子，該
    2 被告與告訴人間分別具有家庭暴力防治法第3 條第1 款、
    第3 款所定之家庭成員關係，且該被告2 人傷害告訴人及以
    強暴方式妨害告訴人行使權利之行為，均屬於對家庭成員間
    故意實施身體、精神上不法侵害之行為，自該當家庭暴力防
    治法所稱之家庭暴力罪。惟因家庭暴力防治法對於家庭暴力
    罪並無科處刑罰之規定，是僅各依刑法傷害及妨害自由罪章
    予以論罪科刑即可。再按因身份或其他特定關係，致刑有重
    輕或免除者，其無特定關係之人，科以通常之刑，刑法第31
    條第2 項定有明文。且依該條項之規定，非僅為無特定關係
    之人定科刑之標準，即論罪亦包括在內，不能分離為二，最
    高法院27年上字第1338號判例意旨可資參照。核被告乙○○
    所為，係犯刑法第280 條、第277 條第1 項之傷害直系血親
    尊親屬罪、第304 條第1 項以強暴妨害人行使權利罪；被告
    丁○○、戊○○、丙○○、己○○與告訴人間則無直系血親
    關係，揆諸前開說明，渠等所為均係犯刑法第277 條第1 項
    傷害人之身體罪、第304 條第1 項以強暴妨害人行使權利罪
    。被告5 人以強暴方式取回告訴人金項鍊，並無不法所有之
    意圖，業經詳述於前，公訴人所引罪名即有未洽；惟起訴意
    旨所認強盜事實與本院認定之強制事實，僅在於被告等人主
    觀上不法所有意圖之有無，就被告等對告訴人以強暴之手段
    妨害其行使權利而強取財物之基本社會事實，則無不同，本
    院自得予以審理，爰在起訴之基本事實同一範圍內變更起訴
    法條，並當庭諭知被告此罪名（見本院卷第64頁左面）。被
    告5 人就前揭傷害及強制犯行有犯意聯絡，並由被告乙○○
    提供行兇器具，由被告丁○○負責駕駛，由被告戊○○、丙○○、己○○下手行兇，而各自分擔行為之一部，為共同正
    犯。被告丁○○、戊○○、丙○○、己○○所犯傷害罪及強
    制罪間，被告乙○○所犯傷害直系血親尊親屬罪及強制罪間
    ，犯意各別，行為不同，應分論併罰。被告乙○○傷害其父
    即其直系血親尊親屬之身體，應依刑法第280 條規定，加重
    其刑。爰審酌被告丁○○與告訴人曾有婚姻關係，被告乙○○則為告訴人之親生子，該2 人竟未眷念夫妻、父子情誼，
    為逞一時之快而邀集外人共同傷害告訴人並強取財物，被告
    戊○○、丙○○、己○○則均無前科，有該3 人之臺灣高等
    法院被告前案紀錄表各1 份在卷可佐，素行堪稱良好，僅因
    朋友情誼，而對素昧平生之告訴人施暴，造成告訴人手足骨
    折、頭破血流，身心受創甚鉅，惟念及被告5 人犯後均坦認
    不諱，態度尚佳，暨渠等各自參與犯罪分工之程度、生活狀
    況、品行、智識程度等一切情狀，分別量處如主文所示之刑
    ，並各定其應執行刑及易科罰金之折算標準。至被告作案所
    用之鐵管3 支，雖係被告乙○○所有供犯罪所用之物，然均
    未扣案，又非違禁物，為避免執行困難，故均不另為沒收之
    諭知，併此敘明。
據上論斷，應依刑事訴訟法第299 第1 項前段、第300 條，刑法
第28條、第280 條、第277 第1 項、第30 4條第1 項、第41 條
第1 項前段、第51條第5 款，刑法施行法第1 條之1 第1 項、第
2 項前段，判決如主文。
本案經檢察官劉文賓到庭執行職務
中    華    民    國    98    年    1     月    6     日
                  刑事第三庭  審判長法  官  吳永宋
                                    法  官  趙家光
                                    法  官  李珮妤
以上正本證明與原本無異。
如不服本判決應於收受判決後10日內向本院提出上訴書狀，並應
敘述具體理由；其未敘述上訴理由者，應於上訴期間屆滿後20日
內向本院補提理由書（均須按他造當事人之人數附繕本）「切勿
逕送上級法院」。
中    華    民    國    98    年    1     月    6     日
                                    書記官  劉淑蓉
附錄本案論罪科刑法條全文：
中華民國刑法第277條第1項
傷害人之身體或健康者，處3 年以下有期徒刑、拘役或1,000 元
以下罰金。
中華民國刑法第280條
對於直系血親尊親屬，犯第277 條或第278 條之罪者，加重其刑
至二分之一。
中華民國刑法第304條第1項
以強暴、脅迫使人行無義務之事或妨害人行使權利者，處3年以
下有期徒刑、拘役或300元以下罰金。


司法院資訊處製作；財團法人民間司法改革基金會備份。
